最高法院刑事判決　　　　　　　　　　　　　　　九十一年度台上字第七０六二號
　　上訴人　甲○○
　　被　告　丙○○
　　　　　　乙○○
右上訴人因自訴被告等妨害自由案件，不服台灣高等法院台中分院中華民國八十九年
十月三日第二審判決（八十八年度上訴字第五０二號，自訴案號：台灣台中地方法院
八十八年度自字第八六號），提起上訴，本院判決如左：
    主  文
原判決撤銷，發回台灣高等法院台中分院。
    理  由
本件原判決以上訴人甲○○於第一審自訴意旨略以：被告丙○○於民國八十六年十二
月初，曾仲介上訴人將所有之土地出售與台灣電力股份有限公司，嗣上訴人發函解除
其委任，並通知台灣電力股份有限公司。八十七年九月六日上午七時十分，上訴人行
經台中縣豐原市豐原客運旁之河邊停車場，遭人自後絆倒因而昏迷，被抬入一自用小
客車中，醒來時發見遭被告丙○○夥同另五位姓名不詳人士挾持，小客車向台中方向
行進，進入一民宅，在屋內，被告丙○○等人迫使上訴人簽發面額高達新台幣（下同
）九千四百餘萬元之本票乙紙，及在二十餘份之空白協議書上簽名，上訴人不從，則
以暴力相向，上訴人恐懼無奈，僅得在上開本票、文件上簽名，嗣復遭拍攝照片等，
拘禁期間，其中一行為人與被告丙○○談及其間借款事項，書寫渠本人姓名於一名片
背面，方知渠姓名為乙○○。直至同日下午一時許，上訴人始被載送至豐原市高爾夫
球場前獲釋。因認被告丙○○、乙○○涉共犯刑法第三百零二條第一項之罪嫌。惟經
審理結果，不能證明被告等犯罪，因而維持第一審諭知被告等無罪之判決，駁回上訴
人在第二審之上訴，固非無見。
惟查起訴或其他訴訟行為，於法律上必備之程式有欠缺而其情形可補正者，法院應定
期間，以裁定命其補正，刑事訴訟法第二百七十三條第三項定有明文。又文書由非公
務員製作者，應記載年、月、日並簽名，其非自作者，應由本人簽名，不能簽名者，
應使他人書姓名，由本人蓋章或按指印，但代書人應附記其事由並簽名，同法第五十
三條亦定有明文。本件上訴人甲○○自訴被告丙○○等妨害自由一案，其提出之自訴
狀上訴人甲○○並未簽名或蓋章，僅蓋有代理人蔡瑞煙、楊俊彥律師之印章，有該刑
事自訴狀可按（第一審卷第一頁至第六頁）。核與上開法條規定文書製作之程式不合
。而此項程式上之欠缺並非不可補正，法院自應先以裁定命為補正，方屬合法。乃第
一審法院未先定期間命其補正，逕為實體上被告等無罪之判決，已有未合，原審未予
糾正，仍予以維持，亦有可議。上訴意旨雖未具體指及，然此為本院得依職權調查之
事項，應認有撤銷發回更審之原因。上訴人自訴被告涉犯刑法第三百零四條罪嫌部分
，雖屬不得上訴第三審之案件，但依其所訴之事實，與被告等涉犯非法剝奪他人行動
自由罪嫌部分涉有裁判上一罪關係，為上訴效力所及，併予發回，附此明。
據上論結，應依刑事訴訟法第三百九十七條、第四百零一條，判決如主文。
中      華      民      國    九十一    年     十二     月     十二     日
                              最高法院刑事第三庭
                                  審判長法官  董  明  霈
                                        法官  林  茂  雄
                                        法官  王  居  財
                                        法官  張  祺  祥
                                        法官  李  伯  道
      右正本證明與原本無異
                                              書  記  官
中      華      民      國    九十一    年     十二     月     十九     日
